臺北高等行政法院判決　　　　　　　　　　　　　　　九十年度訴字第四○七二號
　　　　　　　　　　　　　　　.
　　原　　　告　偉倫化工業股份有限公司
　　代　表　人　甲○○（董事長）住台北市○○街七十三號
　　訴訟代理人　丁○○
　　　　　　　　戊○○
　　被　　　告　財政部臺灣省北區國稅局
　　代　表　人　林吉昌（局長）
　　訴訟代理人　乙○○
　　　　　　　　丙○○
右當事人間因營利事業所得稅事件，原告不服財政部中華民國九十年三月二十一日台
財訴字第○八九○○七八六四六號訴願決定，提起行政訴訟。本院判決如左：
　　主  文
原告之訴駁回。
訴訟費用由原告負擔。
　　事  實
緣原告未依規定辦理八十四年度營利事業所得稅結算申報，經被告依所得稅法第七十
九條第一項規定，依查得之營業收入淨額新台幣（下同）二二、三一三、六五七元，
按同業利潤標準核定營業淨利為二、○○八、二二九元，加非營業收入九八、三七五
元，核定全年所得額為二、一○六、六○四元，補徵營利事業所得稅五一六、六五一
元，並加徵怠報金一○三、三○○元。原告不服，補提示申報書及帳證，申請復查，
未獲變更，就營業成本部分提起訴願，亦遭決定駁回，遂向本院提起行政訴訟。茲摘
敘兩造訴辯意旨如次：
甲、原告方面：
一、聲明：求為判決訴願決定及原處分均撤銷，訴訟費用由被告負擔。
二、陳述：
１、按憲法第十九條規定：「人民有依法律納稅之義務。」換言之，人民僅依法律規
    定而負納稅義務，至於課稅原因及事實，應由稽徵機關負舉證責任，非稽徵機關
    以懷疑角度即得不問原因及事實任意調整金額，增加所得併課營利事業所得稅，
    此乃租稅法律主義之基本原則。
２、次按「認定事實須憑證據，不得出於臆測，此項證據法則，自為行政訴訟所適用
    。」行政法院（現改制為最高行政法院，下同）六十一年判字第七十號著有判例
    。被告復查決定稱：「因申請人未能提出相關必要憑證供核，原核定遂依同業利
    潤標準核定營業成本，為一七、六七九、六一五元．．核定全年所得額為八四一
    、四一七元。」云云，惟被告已同意原告逾期申報之損益表，且因與進口資料通
    報不合，同意原告重新編製成本分析表，即應以最後一次提報報表為準，並對之
    查核，或因時間壓力，未能詳細核對即匆匆結案，將前後所編製之分析表混為一
    談，臆測推定，並無其他佐證，顯已違前開判例意旨。
３、原告原先已照帳載編製成本分析表，因稅務員之誤查，之後通知進貨與海關通報
    數字不合要求查清楚，故徵得被告同意，於不改變損益數字情況下，重新編製成
    本分析表，故本案應以重編後成本分析為重點查核，被告竟以前後分析報表誤差
    為由，否准復查申請，令原告不解。一般常識雖以品名為區分標準，惟並無規定
    不得以價格作區分標準，此係實務運作使然，並無違法可言，僅須合理即應接受
    ，若以成本分析無法勾稽核對，儘依法核定即可，何須研究編製之成本表數量有
    否相符，可見被告仍承認成本分析存在之必要。被告主張帳冊憑證之一部係指成
    本分析之編製標準，現行稅法並無規定一定之編製標準，是原告為詳舉合理之成
    本分析標準，而以價格區分標準編製應屬合理，原告產品以含鋅量（純度）作為
    區分標準乃屬實務上之考量，以產品純度作為價格之依據，並無不合。
４、原告係經營化工原料鋅氧粉之製造業，八十四年度營利事業所得稅雖逾期申報，
    但帳載憑證均相當明確，進口原料僅係外型不同如塊狀、粉狀等，主要分別係其
    含鋅純度，可分為Ａ、Ｂ、Ｃ類，此可詳參總分類帳、銷貨帳及進貨帳等。另成
    本部分亦編有成本分析表，依編製之產銷存明細表所載，期初製成品二九、五○
    六．二○公斤，產出七一四、○六六公斤，本期銷貨六七四、七五六公斤，期末
    製成品六八、八一六．二○公斤並無錯誤（下腳廢料轉列其他收入），訴願決定
    所列申報銷貨數量（應是產出數量）七一四、○六六公斤，很明顯係看錯格子。
    又直接原料明細表及單位成本分析表中之產出數量合計數均為七一四、○六六公
    斤，何來其他數字，應無所謂無法勾稽之情事，故被告應進一步核對資料，查明
    是否與事實相符，藉資加強稅捐稽徵之正確公允，保護人民權益。是以，課稅應
    憑事實，事實應根據證據，被告於無直接證據下，逕認原告成本無法逐一勾稽查
    核，顯非適法。
５、原告於申請復查時二次更正成本分析，所銷售產品以鋅氧粉純度區分為Ａ、Ｂ、
    Ｃ三種，其原料均為鋅錠、鋅塊、鋅渣，經製造提煉成品，其成品純度等級不一
    ，則區分價格為其銷售價，故被告未詳查製造過程及相關提煉成分標準價格等，
    遽按同業利潤標準核定，實有違誤。
乙、被告方面：
一、聲明：求為判決駁回原告之訴，訴訟費用由原告負擔。
二、陳述：
１、按「稽徵機關進行調查或復查時，納稅義務人應提示有關各種證明所得額之帳簿
    、文據；其未提示者，稽徵機關得依查得之資料或同業利潤標準核定其所得額。
    」、「本法第八十三條所稱之帳簿文據，其關係所得額之一部或關係課稅年度中
    某一期間之所得額，而納稅義務人未能提示者，稽徵機關得就該部分依查得之資
    料或同業利潤標準核定其所得額。」所得稅法第八十三條第一項及同法施行細則
    第八十一條定有明文。所謂未提示，兼指帳簿文據全部未提示，或雖提示而不完
    全、不健全或不相符者均有其適用，行政法院六十一年判字第一九八號判例可資
    參照。
２、原告未依規定辦理八十四年度營利事業所得稅結算申報，經被告依同業利潤標準
    核定全年所得額為二、一○六、六○四元。原告申請復查，經被告依提示之帳證
    重核，因原告提示之產品產銷存表中之生產數量與直接原料明細表中之生產數量
    ，無法勾稽核對，致成本無法逐一勾稽查核，爰依所得稅法第八十三條第一項及
    同法施行細則第八十一條規定，依營業收入淨額二一、三○○、七四一元，按同
    業利潤標準（行業代號：二一一一—九九九，毛利率百分之十七）核定營業成本
    為一七、六七九、六一五元。
３、原告稱生產鋅氧粉，其憑證及帳載均相當明確，原料依含鋅純度分Ａ、Ｂ、Ｃ三
    種；另依產銷存表中，期初製成品二九、五○六．二公斤加上本期生產七一四、
    ○六六公斤減除本期銷售六七四、七五六公斤等於期末存貨六八、八一六．二公
    斤，本年度銷售量並未錯誤云云。又原告稱實際銷售數量八○三、八八七公斤，
    應減除下腳銷售量一二九、一三一公斤，為報表申報之銷售量六七四、七五六公
    斤，惟本部分依銷售量減除出售下腳數量，原告成本表中之銷售數量六七四、七
    五六公斤並無不符，先予陳明。
４、原告成本表申報後，再重新整理並更正二次，被告以最後一次更正之成本表查核
    結果如下：(1)原告產品分Ａ、Ｂ、Ｃ三種，但開立發票品名為偉倫牌鋅氧粉或空
    白，自行按銷售價格區分Ａ、Ｂ、Ｃ三級，致各級產品之銷售數量、金額無法計
    算。(2)依據單位成本分析表、直接原料明細表中所載生產數量：Ａ級鋅氧粉為一
    九七、九三四公斤，Ｂ級鋅氧粉為一九四、一七二公斤，Ｃ級鋅氧粉為三二三、
    九九七公斤；惟依產銷存明細表所列本期生產數量，Ａ級鋅氧粉為二一七、九三
    四公斤，Ｂ級鋅氧粉為二○八、一七三公斤，Ｃ級鋅氧粉為二八七、九六○公斤
    ，兩者相較完全不同。(3)原告於八十四年八月十二日進口鋅渣一九、九七○公斤
    ，但帳載及成本報表均記載為鋅塊。(4)Ａ、Ｂ級產品期初庫存為零，其主要原料
    為原鋅，原鋅於同年三月十六日始進口（即同年三月十六日前應無成品），惟原
    告該年度一、二月份即有銷售Ａ級品一、○○○公斤、Ｂ級品三五、○○○公斤
５、至於原告要求再給予機會編製成本分析表重新查核乙節，因被告已給予原告多次
    機會重新編製成本分析表，且本件原申報成本及相關帳載資料均已固定，重新編
    製成本分析表將涉及下一年度營業成本計算，所請尚難准許。
　　理  由
一、按「稽徵機關進行調查或復查時，納稅義務人應提示有關各種證明所得額之帳簿
    、文據；其未提示者，稽徵機關得依查得之資料或同業利潤標準，核定其所得額
    。」、「本法第八十三條所稱之帳簿文據，其關係所得額之一部或關係課稅年度
    中某一期間之所得額，而納稅義務人未能提示者，稽徵機關得就該部分依查得之
    資料或同業利潤標準核定其所得額。」為行為時所得稅法第八十三條第一項及同
    法施行細則第八十一條所明定。所謂未提示，兼指帳簿文據全部未提示，或雖提
    示而有不完全、不健全或不相符者，均有其適用，行政法院（現改制為最高行政
    法院）復著有六十一年判字第一九八號判例可資參照。
二、本件原告未依規定辦理八十四年度營利事業所得稅結算申報，經被告依同業利潤
    標準核定全年所得額為二、一○六、六○四元。原告不服，補提示申報書及帳證
    ，申請復查。被告復查決定以依原告補提示之帳證重核結果，因原告提示之產品
    產銷存表中之生產數量與直接原料明細表中之生產數量，無法勾稽核對，致成本
    無法逐一勾稽查核，爰依所得稅法第八十三條第一項及同法施行細則第八十一條
    規定，依營業收入淨額二一、三○○、七四一元，按同業利潤標準（行業代號：
    二一一一—九九九，毛利率百分之十七）核定營業成本為一七、六七九、六一五
    元。原告不服，就營業成本部分循序起訴謂：成本分析表之編製依現行稅法本無
    一定標準，原告公司生產之產品，係由不同原料加以提煉為成品，係以成品之含
    鋅量（純度）來定其價格，故應以產品價格區分據以編製成本分析表，而非如被
    告所述應以原料品名區分加以編製，原告於初查階段已提出重新編製之成本分析
    表，被告竟不予採認，逕依所得稅法規定以同業利潤標準核定全年所得額，實難
    令原告甘服云云。經查，本件被告前後給予原告三次機會重新編製成本分析表，
    並以最後一次編製之成本分析表進行查核，惟依原告最後一次編製之成本分析表
    查核結果，仍發現：(1)原告自行按銷售價格區分產品為Ａ、Ｂ、Ｃ三級，但開立
    發票品名為偉倫牌鋅氧粉或空白，致各級產品之銷售數量、金額無法計算。(2)依
    其單位成本分析表、直接原料明細表中所載生產數量：Ａ級鋅氧粉為一九七、九
    三四公斤，Ｂ級鋅氧粉為一九四、一七二公斤，Ｃ級鋅氧粉為三二三、九九七公
    斤；惟依產銷存明細表所列本期生產數量，Ａ級鋅氧粉為二一七、九三四公斤，
    Ｂ級鋅氧粉為二○八、一七三公斤，Ｃ級鋅氧粉為二八七、九六○公斤，兩者相
    較完全不同。(3)原告於八十四年八月十二日進口鋅渣一九、九七○公斤，但帳載
    及成本報表均記載為鋅塊。(4)Ａ、Ｂ級產品期初庫存為零，其主要原料為原鋅，
    原鋅於同年三月十六日始進口（即同年三月十六日前應無成品），惟原告該年度
    一、二月份即有銷售Ａ級品一、○○○公斤、Ｂ級品三五、○○○公斤，尚未生
    產便有產品出售等情。且原告對於上開無法勾稽查核之情形，未能提出相關事證
    論明。從而，原告銷售數量雖正確，惟其開立發票無法區分產品種類、原料歸類
    錯誤、成本報表數量不符，未有產品卻有銷貨（先銷後產），致產品產銷存無法
    勾稽核對，是被告依同業利潤標準核定其成本，於法並無不合。
三、綜上，被告以原告提示之營業成本分析表無法勾稽查核，乃依同業利潤標準核定
    全年所得額為二、一○六、六○四元，營業成本為一七、六七九、六一五元，補
    徵營利事業所得稅五一六、六五一元，及加徵怠報金一○三、三○○元，徵諸首
    揭規定，洵屬有據，訴願決定予以維持，亦無違誤。原告復執前詞聲明撤銷，為
    無理由，應予駁回。
據上論結，本件原告之訴為無理由，爰依行政訴訟法第九十八條第三項前段，判決如
主文。
中　　華　　民　　國　　  九十一  　　年　　　二　　　月　　 　七　 　　日
                              臺 北 高 等 行 政 法 院  第 三 庭
                                          審 判 長 法  官　徐瑞晃
          　　　　　　　　　　　　　　　　　　　　 法　官　李得灶
          　　　　　　　　　　　　　　　　　　　　 法　官　曹瑞卿
右為正本係照原本作成。
如不服本判決，應於送達後二十日內，向本院提出上訴狀並表明上訴理由，如於本判
決宣示後送達前提起上訴者，應於判決送達後二十日內補提上訴理由書（須按他造人
數附繕本）。
中　　華　　民　　國　　  九十一  　　年　　　二　　　月　　 　七　 　　日
            　　　　　　　　　　　　　　    　     書記官  方偉皓
